【裁判字號】    99,重上更(一),59
【裁判日期】    990721
【裁判案由】    妨害自由等
【裁判全文】
臺灣高等法院高雄分院刑事判決    99年度重上更(一)字第59號
上  訴  人
即  被  告  丙○○
選任辯護人  呂郁斌律師
上列上訴人因被告妨害自由等案件，不服臺灣高雄地方法院95年
度訴字第1198號中華民國96年7月27日第一審判決（起訴案號：
臺灣高雄地方法院檢察署94年度偵字第28177 號），提起上訴，
經最高法院發回更審，本院判決如下：
    主  文
原判決關於丙○○部分撤銷。
丙○○共同連續犯剝奪人行動自由罪，處有期徒刑壹年貳月，減
為有期徒刑柒月。緩刑年。
    事  實
一、緣甲○○自民國（下同）94年7 月10日起，即受乙○○之託
    ，持續在位於高雄縣岡山鎮○○○路128 號之GOGO釣蝦場辦
    公室王慶銀經營之賭場內，與王慶銀等人賭博俗稱羅宋十三
    支，嗣於同年月13日凌晨4 時許，王慶銀（業經本院95年度
    上訴字第1028號案件判處有期徒刑1 年8 月，經最高法院判
    決上訴駁回，已確定在案）、孫國凱( 經本院判處有期徒刑
    1 年4 月，減為有期徒刑8 月，經最高法院上訴駁回確定案
    ) ，張原綸( 原名張健志) 、許龍盛( 上開二人則經本院各
    判處有期徒刑1 年2 月，減為有期徒刑7 月，均緩刑3 年，
    亦確定在案) 、丙○○、甲○○等人一起賭博時，因賭場有
    人發現甲○○有作牌詐賭嫌疑，甲○○否認詐賭，欲離開之
    際，孫國凱、許龍盛、丙○○、張原綸等人即攔下甲○○，
    經與王慶銀聯絡謀議，將甲○○強行押往不知情之劉林奇所
    有、位於高雄縣橋頭鄉○○路六合巷之鐵皮屋內解決詐賭紛
    爭，該5 人即共同基於剝奪人行動自由之犯意聯絡，由孫國
    凱、許龍盛、丙○○及張原綸在釣蝦場門口包圍甲○○，喝
    令甲○○進入由許龍盛所駕駛之自用小客車後座中間，孫國
    凱與張原綸分坐甲○○兩側，孫國凱在車內並曾持不明器物
    敲擊甲○○頭部（傷勢不明），將甲○○帶往上開鐵皮屋而
    剝奪其行動自由。嗣於當日凌晨4 時30分許到達鐵皮屋後，
    因甲○○仍稱沒有詐賭，孫國凱、許龍盛、丙○○、張原綸
    等人心生不滿，遂由許龍盛、丙○○等人，分持不知何人所
    有之木製球棒、鐵管等物毆打甲○○。嗣於同日5 時許，丙○○等4 人乃共同基於恐嚇他人之犯意聯絡，由4 人中之1
    人要求甲○○以0000000000號行動電話撥打電話予其妻李吳
    麗觀之0000000000號行動電話，要其妻籌湊30、50萬元，並
    以甲○○之行動電話向李吳麗觀恐嚇稱；不籌錢的話，甲○○就會沒命等語，致李吳麗觀心生畏懼，要求早上銀行開門
    後再處理。王慶銀於當日上午5 時許，撥打電話與委託甲○○在GOGO釣蝦場賭博之乙○○聯絡，告知乙○○有關甲○○
    詐賭被抓到之事，並要求乙○○前往GOGO釣蝦場解決，乙○○乃將玉山銀行存摺、印章帶於身上以作準備。王慶銀於當
    日上午6 時許，前往鐵皮屋內與孫國凱、許龍盛、丙○○、
    張原綸等人會合，王慶銀並持玻璃杯及煙灰缸砸向甲○○頭
    部（未砸中），並稱：幹，在我的場子你也敢出老千（即詐
    賭），害我已經賠2 、3 百萬元，你要如何賠償等語，因甲○○仍否認詐賭，丙○○、孫國凱聽聞不滿，又持續毆打甲○○。乙○○隨後自行至GOGO釣蝦場，再由已於該處等候之
    許龍盛及張原綸引領其前往鐵皮屋，乙○○於當日上午6 時
    30 分 許抵達鐵皮屋後，王慶銀告知乙○○其委請之甲○○
    賭博出老千，害其賠錢，要求乙○○賠償，乙○○告知王慶
    銀：「如果甲○○有出老千詐賭，那我願意賠償200 萬元，
    另外10 0萬元要甲○○自己賠償，但甲○○並沒有承認出老
    千」，乙○○與甲○○正談論有無詐賭情事時，孫國凱、丙○○一度不耐煩而以鐵管、塑膠管毆打甲○○以及毆打乙○○一下致乙○○左手臂受傷（未有傷單、確實傷勢不明，亦
    未據告訴），甲○○最後亦受有左側手臂尺股複雜性骨折、
    左膝撕裂傷1 0.5 公分、左上肢及背部多處挫傷瘀青、頭
    部外傷（診斷證明書人體圖示指右臉頰擦傷）、右腕挫傷等
    傷害（傷害部分業據撤回告訴）。孫國凱、許龍盛、丙○○
    、張原綸、王慶銀等人以強令甲○○至鐵皮屋而剝奪其行動
    自由，且於甲○○行動自由遭受妨害期間，以毆打甲○○之
    方式，要其承認詐賭賠償損害，使其行無義務之事，因王慶
    銀要求甲○○及乙○○應連帶賠償其損失300 萬元，且王慶
    銀見乙○○身上帶有存摺，便推由許龍盛及張原綸強行將乙○○帶往玉山銀行岡山分行取款，乙○○見若不賠償以平息
    在場人之怒氣，恐無法解決爭端全身而退，且對方人多，自
    己之人身自由遭到限制，不得已，只好隨同許龍盛及張原綸
    前往該銀行，以提款卡由提款機提領7 萬4 千元，並進入玉
    山銀行內將50萬元定期存款解約，嗣返回鐵皮屋後，乙○○
    將57 萬 元交付王慶銀，因尚不足243 萬元，王慶銀為確保
    甲○○及乙○○會支付餘款，乃命甲○○簽發其為發票人，
    面額為100 萬元之本票1 紙，並由乙○○背書，及命乙○○
    簽發其為發票人，面額為14 3萬元，並由甲○○背書之本票
    1 紙，使其2 人行此無義務之事。待其2 人簽發完成上開本
    票並交予王慶銀後，王慶銀、丙○○等人始將甲○○及乙○○帶回GOGO釣蝦場，任其等自行離去，甲○○及乙○○約於
    當日下午3 點多到達釣蝦場，始回復行動自由。總計甲○○
    遭妨害自由期間約11小時，乙○○則約8 、9 小時。嗣因甲○○聽聞王慶銀等人欲持本票向渠追討之風聲，甲○○遂於
    94年9 月19日向內政部警政署刑事警察局南部打擊犯罪中心
    報案，並由臺灣高雄地方法院檢察署檢察官核發拘票拘提王
    慶銀到案，始查知上情。
三、案經內政部警政署刑事警察局移送臺灣高雄地方法院檢察署
    檢察官偵查起訴。
    理  由
壹、程序部分：
    按被告以外之人於審判外之言詞或書面陳述，除法律有規定
    者外，不得作為證據；又被告以外之人於審判外之陳述，雖
    不符刑事訴訟法第159 條之1 至第159 條之4 之規定，而經
    當事人於審判程序同意作為證據，法院審酌該言詞陳述或書
    面陳述作成時之情況，認為適當者，亦得為證據；當事人、
    代理人或辯護人於法院調查證據時，知有第159 條第1 項不
    得為證據之情形，而未於言詞辯論終結前聲明異議者，視為
    有前項之同意。刑事訴訟法第159 條第1 項、第159 條之5
    定有明文。經查，本判決所引用之各項供述證據資料，其屬
    於被告以外之人於審判外之陳述者，均據本院於調查證據程
    序逐一提示並告以要旨，檢察官、被告、辯護人均知該等證
    據為被告以外之人之審判外陳述，已表示同意作為證據（見
    本院上更一卷第39、54頁）及未於言詞辯論終結前聲明異議
    ，本院審酌上開證據作成時之情況，亦無不當取供等情形，
    認為以之作為本案之證據亦屬適當，依刑事訴訟法第159 條
    之5 規定，應有證據能力。
貳、實體部分：
一、訊據上訴人即被告丙○○就王慶銀在高雄縣岡山鎮GOGO 釣
    蝦場經營賭場，於94年7 月13日凌晨4 時許，被告丙○○等
    4 人與甲○○等人一起賭博之際，因賭場有人發現甲○○有
    作牌詐賭嫌疑，甲○○否認詐賭，欲離開之際，被告丙○○
    等4 人乃與甲○○前往劉林奇所有、位於高雄縣橋頭鄉○○
    路六合巷之鐵皮屋內解決詐賭紛爭及在鐵皮屋內孫國凱、丙○○2 人有毆打甲○○，及如何剝奪甲○○、乙○○行動自
    由、恐嚇李吳麗觀，及由許龍盛、張原綸強迫乙○○提領57
    萬元、強迫甲○○、乙○○分別簽發面額分別為100 萬元、
    143 萬元之本票各1 張交付王慶銀等犯行，業據被告丙○○
    於本院此次審理時坦承不諱( 見本院上更一卷第35、36、61
    頁) 。
二、經查：
  (一)甲○○受乙○○之託付，於94年7 月10日起，即開始在位於
    高雄縣岡山鎮○○○路之GOGO釣蝦場辦公室內與王慶銀等人
    賭博，於94年7 月13日凌晨4 時許，因王慶銀與被告丙○○
    等4 人認為甲○○有詐賭，甲○○欲離開釣蝦場之際，被告
    丙○○等4 人乃包圍甲○○，喝令甲○○進入由同案被告許
    龍盛所駕駛之自小客車後座中間，同案被告孫國凱、張原綸
    分坐甲○○兩側，同案被告孫國凱在車內持不明器物敲擊甲○○頭部，甲○○見對方人多，只好被迫一同前往鐵皮屋，
    行動自由因而遭受限制。嗣到達鐵皮屋後，甲○○遭同案被
    告孫國凱、被告丙○○等人分持木製球棒或鐵管毆打，王慶
    銀並撥打電話與乙○○聯絡，要求乙○○前往GOGO釣蝦場處
    理，王慶銀於當日上午6 時許，前往鐵皮屋內與被告孫國凱
    等4 人會合，且曾持玻璃杯及煙灰缸砸向甲○○，而未砸中
    ，乙○○則由同案被告許龍盛、張原綸引領其前往鐵皮屋洽
    談甲○○詐賭事宜，乙○○見有安全顧慮，亦處於無法自由
    行動之情形下，乃隨同許龍盛、張原綸前往玉山銀行岡山分
    行取款共計57萬元，返回鐵皮屋後交付王慶銀，並與甲○○
    各書立本票簽名擔保其餘243 萬元之債務，票據交予王慶銀
    後，甲○○、乙○○2 人始得離去，約於當日下午3 時許回
    復行動自由等事實，業據被害人即證人甲○○、乙○○2 人
    分別證述明確，其證詞分述如下：
  1.甲○○先於警詢時證稱：我是94年7 月10日起受我朋友乙○○之託，去GOGO釣蝦場賭博捧場，賭13張，在94年7 月13日
    凌晨4 點半左右，遭阿凱、阿慶等人強迫上車，押去鐵皮屋
    毒打，王慶銀當日上午6 點到，嗆聲說：幹，連我的場子你
    也敢出老千，我的場子被領2 、3 百萬元，你如何賠償，我
    一開始否認，後來被他們打到受不了，手骨斷裂，我就只好
    承認詐賭，乙○○亦經由王慶銀通知而前來，他也被毒打一
    頓，他們要我與乙○○賠償損失共300 萬元，由我負擔100
    萬元，乙○○負擔200 萬元，乙○○被押出去銀行領錢，事
    後我與乙○○還分別開立金額143 萬及100 萬之本票，並相
    互背書於上交給王慶銀，始遭釋放等語（見偵字第24123 號
    卷第15頁至第18頁、第24頁至第26頁）。其於檢察官偵查中
    亦證稱：王慶銀是乙○○的朋友，他是這個賭場的內場，也
    就是老闆，乙○○不會賭，所以叫我幫他代打，當天乙○○
    也有一起去，但一下子就走了，其他賭客向王慶銀反應我有
    詐賭的嫌疑，賭完後我走到釣蝦場外面，有4 個年輕人說有
    事情要跟我講，叫我上車，在車上被告孫國凱拿一支黑黑的
    像槍的東西打我頭，我低著頭，車內很暗，不確定是不是槍
    ，到達鐵皮屋後我否認詐賭，阿慶拿木棒，其他2 人拿塑膠
    管、鐵棒打我手與身體，王慶銀6 點多來，聽到年輕人說我
    詐賭，很生氣，就說：幹，連我的場子你也敢出老千，我的
    場子被領2 、3 百萬元，你要如何賠償。王慶銀連絡乙○○
    前來鐵皮屋，乙○○被打一下，王慶銀叫乙○○幫我清償這
    筆錢，乙○○就在9 點左右與幾個人外出領錢，這些年輕人
    還是說我有詐賭嫌疑，就叫我與乙○○開立金額143 萬及10
    0 萬之本票，並背書於上，2 人始遭釋放等語（見同上偵查
    卷第69頁至第71頁）。嗣於原審法院94年度訴字第4177號王
    慶銀強盜等案審理中證稱：我當時因受到孫國凱等人脅迫而
    坐上該等人士所駕駛之車輛，到達鐵皮屋後，就遭他們拿鐵
    棒、木棒毆打，我打電話要太太李吳麗觀籌措金錢，在講金
    額時，他們就叫王慶銀出面處理，我認為場子是王慶銀的，
    所以那些小弟才會通知王慶銀，其後那些人聯絡王慶銀抵達
    鐵皮屋，乙○○亦經由王慶銀通知前來鐵皮屋，乙○○被帶
    出去提領57萬元，交予王慶銀，我認為乙○○可能是被押出
    去，我想事情沒有解決，所以不能走，我否認詐賭，但那些
    小弟硬要拗我，所以我簽100 萬元本票，乙○○亦有簽發面
    額為143 萬元之本票，並背書，金額多少是王慶銀決定，我
    當時玩了4 天，玩了32副撲克牌，共贏錢4 萬6 千元或4萬7
    千元，他們把我的手打斷了，又說我詐賭，我一定要簽本票
    ，他們說我詐賭，要我賠償，當天我走出來就被擋住，當天
    我還輸錢等語（見原審法院94年度訴字第4177號卷第133 頁
    至第154 頁）。
  2.證人乙○○於警詢時證稱：我是在94年7 月13日上午5 時許
    ，經王慶銀通知甲○○有詐賭，我就前往釣蝦場後經由兩個
    年輕人帶我前往鐵皮屋，到了鐵皮屋後，就看到甲○○已經
    頭破血流，之後王慶銀等人表示甲○○有詐賭，但是他們沒
    有抓到，而甲○○也沒有承認，我說如果有詐賭，我願意賠
    償200 萬元，甲○○自己賠償100 萬元，在談論過程中，在
    旁一個年輕人不耐煩有持鐵棒毆打我，我手部受傷，後來王
    慶銀等人見我身上帶有存摺，指派其中2 位年輕人，將我帶
    往玉山銀行岡山分行，因我行動與人身安全已遭受控制，乃
    不得不照辦，再將我押回鐵皮屋，並交予王慶銀收受，惟因
    王慶銀要求我與甲○○要共同賠償300 萬元，所以就在交付
    57萬元後，我與甲○○又遭強迫簽下本票，其中一張是14 3
    萬元，由伊負責，另一張是100 萬元，由甲○○負責等語（
    見偵字第2412 3號卷第42頁至第45頁）。其於檢察官偵查中
    亦證稱：我是在94年7 月13日上午經王慶銀通知甲○○涉有
    詐賭事宜，我前往釣蝦場經由兩個人帶伊往鐵皮屋，我到了
    鐵皮屋後，就看到王慶銀、凱仔、阿慶( 即被告丙○○) 及
    甲○○，王慶銀等人即表示甲○○有詐賭，凱仔拿鐵管，阿
    慶拿塑膠管就毆打甲○○，我在混亂中被凱仔打到手，王慶
    銀認為甲○○有詐賭，所以就要我簽發本票，由甲○○背書
    ，其中一張是143 萬，另一張是100 萬等語（見同上偵查卷
    第72頁至第73頁）。嗣於原審法院94年度訴字第4177號王慶
    銀強盜等案審理中證稱：我在鐵皮屋內有看到孫國凱及被告
    丙○○二人分持鐵管、塑膠管等物毆打甲○○，我有被打到
    手，之後甲○○就要求我幫忙處理其先前積欠王慶銀之款項
    ，我有前往玉山銀行將定存單解約及提領計57萬元給王慶銀
    作為賠償，伊和甲○○有簽發本票，但金額已經忘記，等語
    （見原審法院94年度訴字第4177號卷第179 頁至第188 頁）
    。
  3.被告丙○○於本院95年度上訴字第1028號案件審理時亦證述
    ：是許龍盛、張原綸載乙○○去領57萬元等語( 見該卷第10
    6 頁)。
  4.綜觀證人甲○○、乙○○之供述前後尚無重大歧異，衡諸甲○○、乙○○與王慶銀、被告丙○○等4 人本無冤仇，應無
    甘冒偽證及誣告之風險，設詞陷害王慶銀及被告丙○○等4
    人之理；另證人乙○○對其有於案發當日前往玉山銀行提領
    現金及簽發本票予王慶銀一事，亦迭次指述在卷。兩者互核
    相符，並有玉山銀行0000-000-000000 號存簿、交易明細、
    提款機提領翻拍照片在卷可考（見偵字第24 123號卷第46
    頁至47頁），並經被告丙○○證述如前。至甲○○於原審審
    理及原審法院94年度訴字第41 77 號、本院95年度上訴字第
    1028號審理時雖翻稱：簽發之本票當場王慶銀就已經撕毀云
    云( 以上見原審卷第126 頁、第4177號卷第134 頁、第1028
    號卷第189 、190 頁) ；然查，甲○○於案發後並未報案，
    而直至94年9 月19日始到內政部警政署刑事警察局南部犯罪
    指揮中心報案( 見偵字第24123 號卷第24、25頁) ，觀其報
    案內容稱：就醫後就逃離四處躲避，這幾天聽聞王慶銀他們
    一夥人又拿本票在追討我與乙○○，我因害怕心生畏懼才向
    警方報案等語（見偵字第2412 3號卷第25頁），則甲○○案
    發後選擇不報案而逃離躲藏，顯見其不願意與王慶銀再生任
    何瓜葛，亦不願意警方介入處理，其於事發後逾2 月才向警
    方報案，堪認其所述「因聽聞王慶銀持票向其追討」，應為
    其決定報案之原因，足見該票據並未曾遭撕毀；況王慶銀既
    要求甲○○、乙○○簽下本票，則其以票擔保債務之用意甚
    為明顯，又豈有發票後立即撕毀之理，是甲○○事後所稱票
    據已當場撕毀云云，應為迴護被告等人之詞。至於乙○○交
    付予被告等人之現金究為57萬4 千元抑或57萬元，兩者雖有
    不同，然此僅為細節事項，證人記憶可能模糊，而證人乙○○自身陳述亦有矛盾，基於罪疑為輕原則，應認被告係僅取
    得乙○○所交付之57萬元。又甲○○被毆打後，受有左側手
    臂尺股複雜性骨折、左膝撕裂傷、左上肢及背部多處挫傷瘀
    青、頭部外傷（圖示係右臉頰擦傷）、右腕挫傷等傷害之事
    實，亦有國軍左營醫院附設民眾診療服務處94年8 月5日 診
    斷證明書附卷可稽（見同上偵查卷第27頁）；參酌證人甲○○傷勢嚴重部位在於左側手臂尺股複雜性骨折，堪認本件起
    因係甲○○被懷疑有詐賭，王慶銀等人自認受有損害，為取
    回被詐賭所損失之款項，始有強押人毆打、取款之舉。甲○○雖否認有詐賭之事，然依社會通念觀之，詐賭行為係一不
    名譽之行為，或可謂參與詐賭之人如遭他人發現詐賭，不僅
    須返還所詐騙之財物外，其人格信用亦隨之破產，甲○○否
    認詐賭，為當然之理。本件被懷疑及因詐賭而所有受有損失
    之人，二方之認知本有差異，稽諸被害人乙○○自己不參予
    賭博，竟委託甲○○賭博，且自94年7 月10日起至同年月13
    日已連續賭博4 天，此與常情有悖，則甲○○是否為詐賭之
    老千，難免啟人疑竇。再觀諸乙○○於接獲王慶銀之電話之
    告知後，隨即帶著存摺、印章於身上，以作準備，再前往與
    王慶銀見面，益見王慶銀及被告等人之懷疑並非無因，王慶
    銀及被告等人主觀上既認為甲  ○○有詐賭所以必須賠償，
    是被告丙○○等人應無不法所有之意圖。又由證人甲○○於
    原審法院94年度訴字第4177號審理時證稱：「當時王慶銀有
    叫乙○○來，而且金額多少也是由王慶銀決定的，最後提到
    要不要還，也是由王慶銀決定的」等語（見原審法院94年度
    訴字第4177號卷第136 頁），及觀諸王慶銀在犯案過程中，
    無庸親自動手或外出提領金錢，而係在現場指揮，堪認王慶
    銀與被告丙○○等4 人間有犯意聯絡，要無疑義。又證人甲○○雖於原審審理時證稱：我以前做生意有欠王慶銀60萬元
    ，我就叫乙○○先幫我解決這件事情，乙○○說好，就先去
    領一些錢來還等語（見原審卷第125 頁）；然查，甲○○於
    最初警詢報案時並未提及曾有積欠被告60萬元之事，其積欠
    被告60萬元之真實性已有疑問；況甲○○如果真有積欠被告
    該筆款項，則屬甲○○與被告之私人糾紛，乙○○並無出面
    代為擔保負責之必要，顯見甲○○所稱當天要償還之前積欠
    被告60萬元之債務云云，不足採信。再證人甲○○於原審審
    理時證稱；我是自願與被告孫國凱等人前往解決糾紛，行動
    自由未受限制等節( 見原審第1198卷第127 頁) ，核與本院
    認定之事實不符，顯係迴護之詞，難以採信。又證人乙○○
    於原審94年度訴字第4177號王慶銀案審理時翻異前詞證稱：
    我係自願前往玉山銀行辦理定存單解約及領錢云云（見本院
    94 年 度訴字第4177號卷第181 頁），與本院認定之事實不
    符，應屬迴護之詞，亦不足信。
  (二)被告丙○○等4 人共同基於恐嚇他人之犯意聯絡，由4 人中
    之1 人要求甲○○撥打電話予其妻李吳麗觀籌湊30、50萬元
    ，並以甲○○之手機向李吳麗觀恐嚇稱；不籌錢的話，甲○○就會沒命等語，致李吳麗觀心生畏懼，要求早上銀行開門
    再處理乙節，業據證人李吳麗觀於警詢中證稱：我先生甲○○於94 年7月13日凌晨約5 時20分許，突然打電話回家，說
    他因為去賭博被一群年輕人抓走，要我趕快去籌錢拿去放人
    ，我問他要多少，他說約要30、50萬才夠，我就跟他說那麼
    早沒有辦法，至少也要到銀行開門才行，他們的口氣非常兇
    狠，不斷叫我去籌錢，還恐嚇說如果不把錢交出來，就要讓
    甲○○沒命等語（見偵字第28177 號卷第68頁），核與證人
    甲○○於檢察官偵查中證稱：當天凌晨5 時許我有打電話回
    去給我太太李吳麗觀，我跟她說因為對方認為我有詐賭的嫌
    疑，所以叫她去幫我籌30、50萬元，過程中，那些年輕人拿
    我的手機到外面講，所以他們與我太太的談話內容我不清楚
    等語（見偵字第24123 號卷第70頁），及於原審審理中證稱
    ：當天是什麼人叫我打電話給我太太，我已經忘記了，是他
    們叫我用我自己的手機打的，他們叫我賠償詐賭的錢，我打
    通給我太太之後，我跟我太太說這些人說我有詐賭的嫌疑，
    要叫我賠錢，然後被告其中1 人把我的電話拿走，拿到房子
    外面去講，我就不知道他們講什麼，因為他們在外面講，所
    以我沒聽到他們有沒有向我太太恐嚇如果不拿錢，就會沒有
    命這些話等語（見原審卷第124 頁至第125 頁），大致相符
    。又甲○○所有之0000000000號行動電話與李吳麗觀所有之
    0000000000號行動電話前開時間，確有通話記錄，有通聯調
    閱查詢單在卷可稽（見偵字第28177 號卷第100 頁至第108
    頁），此部分事實，亦堪認定。
  (三)甲○○遭被告孫國凱等4 人挾持至鐵皮屋後，曾與其妻李吳
    麗觀聯繫，表示要趕快籌錢30、50萬元，當時也有人用甲○○的電話與李吳麗觀聯絡，對其加以恐嚇要準備錢，否則不
    放人，但李吳麗觀仍無法籌錢，下午3 點多，甲○○才受傷
    返家等事實，業如前述，由甲○○積極與其妻子通話，要求
    快速籌錢，否則無法離去等情，按諸常理，被害人甲○○若
    非被私行控制於上開鐵皮屋，則被害人豈有自行願意留置在
    該處所數小時而與被告苦苦商量之理。次查「共同正犯」係
    指二個以上之單獨正犯，基於共同之行為決意，各自分擔犯
    罪行為之一部或全部，共同實施構成要件而言，即二以上行
    為人，彼此有犯意聯絡與行為分擔，而共同犯罪。是以自己
    共同犯罪之意思，參與構成要件或構成要件以外之行為，或
    以自己共同犯罪之意思，事先同謀，而由其中部分人實施犯
    罪之行為者，均為共同正犯。本件案發當時雖僅被告丙○○
    等4 人限制被害人甲○○之行動自由，其後並有王慶銀之加
    入，且乙○○到達後亦被迫前往銀行提款以解決甲○○涉嫌
    詐賭之賠償，顯見被告丙○○等4 人與王慶銀就妨害被害人
    甲○○、乙○○行動自由之犯行，事前有共同謀議，並分別
    參與構成要件前後之行為，均屬共同正犯無疑。
  (四)甲○○在上開釣蝦場因被人懷疑詐賭發生糾紛後，旋即遭被
    告孫國凱等4 人強行帶往鐵皮屋，非但行動自由受到他人之
    控制，且接續遭到多人持木棒、鐵管等物毆打成傷；而乙○○抵達鐵皮屋後，除已見證人甲○○受傷之情節外，又見甲○○如開口否認詐賭，則遭孫國凱毆打，且自身手臂亦曾遭
    到被告孫國凱之毆打，在該情形下，如未對詐賭一事做出交
    代，顯然均無法自行離去，堪認其2 人當時行動自由已遭到
    剝奪；乙○○及甲○○在行動自由受控制中，乙○○即遭在
    場之許龍盛、張原綸帶往銀行提領現金及將定存單解約，亦
    被告丙○○證述如前，盡其所能的籌錢交付王慶銀，不足部
    分甲○○、乙○○並當場簽發本票及互為保證，均足認該2
    人在失去行動自由之下，且甲○○究竟是否有詐賭行為亦未
    明之情形下，乙○○被迫至銀行領錢及簽發票據與甲○○互
    為票據保證之無義務之事，而甲○○亦被迫行簽發票據且與
    乙○○互為保證之無義務之事，應可認定。
  (五)刑法上之強盜罪，以有為自己或第三人不法所有之意圖為構
    成要件之一，若奪取財物係基於他種目的，而非出於不法所
    有之意思者，縱其行為違法，要不成立強盜罪，最高法院21
    年上字第18號判例參照。本件案發緣由係因王慶銀及被告丙○○等4 人懷疑甲○○詐賭，而一般人賭博如被懷疑係詐賭
    者，則其他賭客將之包圍或群起圍攻之情形，事所常見，在
    對方人多勢眾環伺之下，依經驗法則，被害人甲○○尋詞藉
    由，設法開溜避逃，尚嫌未及，甲○○殊無可能於凌晨4 點
    多，對方處於生氣衝動之情形下，仍自願陪同丙○○等人至
    他處商談詐賭賠償事宜，是被告丙○○於本院上訴審辯稱：
    當日是甲○○自願與其等至他處商談償還事宜云云( 見本院
    上訴卷第177 頁) ，明顯不實，核屬卸責之詞，不足採信。
    再者，案發當時被害人甲○○遭人毆打，最後竟至左手臂尺
    骨骨折，則乙○○一到鐵皮屋現場，發現甲○○遭人毆打受
    傷，乙○○亦曾無端受到毆打波及牽累，因乙○○係委託甲○○前往該釣蝦場賭博之人，面對被告丙○○等4 人要求其
    處理之際，乙○○如不給予一交代，平息王慶銀等人之怒氣
    ，王慶銀等人衡情自不會輕易罷手，而讓甲○○與乙○○在
    未對詐賭一事做出交代前全身而退，斯時乙○○之行動自由
    亦顯已受到拘束控制，彰彰明甚。被告丙○○等人相互利用
    其餘共犯等人各別分工之行為，以遂其犯罪之目的，自無需
    全部被告均親身參與每一階段之犯行，誠屬當然。是被告丙○○等4 人均需就其餘被告之犯行，負共同正犯之責，亦無
    疑義。甲○○否認詐賭，與被告丙○○等4 人與王慶銀各執
    一詞，雙方均無法提出可資憑信之證據，又其等對於甲○○
    詐賭所得之賭金以及賭輸甲○○之人所輸之金額究竟有多少
    ，均無法說明或證實，然甲○○自始供稱王慶銀係經營該釣
    蝦場賭局之人，且其自94年7 月10日起即開始在該賭場賭博
    等語（見偵字第28177 號卷第55頁），被告丙○○亦不爭執
    王慶銀為負責賭局之人，當天也有一起賭博等語( 見本院上
    更一卷第35頁) ，足見王慶銀於該釣蝦場有主持賭局之情事
    ，王慶銀雖強行要求甲○○及乙○○應賠償300 萬元之「賠
    償費」，進而強行取得57萬元現金及面額共100 萬元、143
    萬元之本票各1 張，然因被告主觀上認為甲○○有詐賭行為
    ，且甲○○係受乙○○之委託始至該賭場賭博，且乙○○於
    受通知前來鐵皮屋時，隨身攜帶存摺簿、定期存單（一般定
    期存款解約需使用印章，故乙○○亦應有將印章隨身攜帶）
    衡情應有預作賠償之準備，更於王慶銀開口問其要如何處理
    時，直稱如甲○○有詐賭，則其願意賠償200 萬元之語，則
    被告主觀上認為乙○○主動且有意連帶負責賠償其賭場之損
    失，其認知不能謂毫無理由，故尚難認其對乙○○具有不法
    所有而對其強取財物之意圖。次查，甲○○又已持續賭博數
    日，其於該賭場之輸贏數目，以及於該釣蝦場內與甲○○賭
    博之人之輸贏金額本難精算；王慶銀既經營上開賭場且又兼
    為賭客，對於賭場最忌諱之詐賭行為自屬難以忍受且須加以
    介入處理，甲○○於釣蝦場內賭博數日所輸贏之金額無從證
    明有多少，從另一方面而言，同時亦無法證明該金額與王慶
    銀所強取或強令被害人等交付之金額是否顯不相當，既無法
    查得甲○○是否確實有詐賭行為，以及被告強索之金額與甲○○詐賭所贏錢之數額有顯不相當之處，則依罪疑惟輕之理
    ，本院即無法認定王慶銀與被告丙○○等4 人係藉口甲○○
    有詐賭行為而企圖向其或乙○○強取金錢，亦難認定王慶銀
    對於所索取之300 萬元範圍以內且超過甲○○所贏賭金範圍
    以外之金額部分，有不法所有之意圖而故意藉此強取及逼令
    被害人交付金錢，故王慶銀與被告丙○○等4 人所為不該當
    於強盜罪之構成要件，應無疑問。
  (六)綜上所述，本案被告丙○○上開犯罪事證明確，其之犯行洵
    堪認定，應依法論科。
二、本案相關之法律比較適用：
  (一)按行為後法律有變更者，適用行為時之法律。但行為後之法
    律有利於行為人者，適用最有利於行為人之法律，刑法第2
    條第1 項定有明文。查被告丙○○於前開行為後，刑法第28
    條、第55條及第56條等規定業經總統於94年2 月2 日修正公
    布，並自95年7 月1 日施行。職是，本件自應就被告行為前
    、後相關法律有修正者，依前揭規定加以比較適用。茲說明
    如下：
  1.按被告行為時，刑法第302 條、第305 條之法定本刑罰金刑
    部分均為300 元以下罰金，另依罰金罰鍰提高標準條例第1
    條前段規定，依法律應處罰金、罰鍰者，就其原定數額得提
    高為2 至10倍（72年7 月27日司法院、行政院令發布，並自
    72 年8月1 日起施行：「依戡亂時期罰金罰鍰提高標準條例
    （80年5 月6 日修正名稱為罰金罰鍰提高標準條例）第1 條
    前段及第3 條規定將刑法定有罰金各條之罰金數額，均提高
    為10倍）。及依現行法規所定貨幣單位折算新臺幣條例第2
    條規定，現行法規所定金額之貨幣為圓、銀元或元者，以新
    臺幣元之3 倍計算，換言之，刑法第302 條、第305 條之法
    定本刑，經折算為新臺幣後，均為新臺幣9,000 元；而被告
    行為後，依95年6 月14日公布之刑法施行法第1 條之1 規定
    ，94年1 月7 日刑法修正施行後，刑法分則編所定罰金之貨
    幣單位為新臺幣（第1 項）。94年1 月7 日刑法修正時，刑
    法分則編未修正之條文定有罰金者，自94年1 月7 日刑法修
    正施行後，就其數額提高為30倍。但自72年6 月26日至94年
    1 月7 日新增或修正之條文，就其所定數額提高為3 倍（第
    2 項），其立法理由謂：刑法24年施行後，為解決國民所得
    經濟水準已大幅提昇問題，有關罰金與罰鍰倍數之調整及銀
    元與新臺幣之折算標準，訂有「罰金罰鍰提高標準條例」及
    「現行法規所定貨幣單位折算新臺幣條例」，除罰金以1 銀
    元折算3 元新臺幣外，並將72年6 月26日以前修正之刑法部
    分條文罰金數額提高為10倍；其後修正者則不再提高倍數，
    亦即刑法分則各罪罰金數額視前開情形分別提高為30倍或3
    倍。考量新修正之刑法施行後，不再適用「現行法規所定貨
    幣單位折算新臺幣條例」，為使罰金數額趨於一致，避免衍
    生新舊法比較適用問題，以緩和實務適用法律之衝擊，於不
    變動罰金數額之前提下，爰為第2 項規定等語。查刑法第30
    2 條、第305 條自72年6 月26日至94年1 月7 日間並無修正
    ，是依據前揭刑法施行法第1 條之1 之規定，刑法第302 條
    、第305 條之法定本刑，自95年7 月1 日起，即改為新臺幣
    9,000 元，此均與刑法施行法第1 條之1 修訂前之數額並無
    不同。然再以被告行為後，修正後之刑法第33條第5 款規定
    罰金刑之下限為新臺幣1,000 元，且以百元計算之；而依修
    正前之刑法第33條第5 款規定之罰金刑下限，為銀元1 元，
    提高10倍後為銀元10元，換算為新臺幣30元，是比較新舊法
    之規定，修正後之規定並非較有利於被告。
  2.本件被告行為後，刑法第56條關於連續犯之規定業於94年2
    月2 日修正公布刪除，並於95年7 月1 日施行，則被告之犯
    行，因行為後新法業已刪除連續犯之規定，此刪除雖非犯罪
    構成要件之變更，但顯已影響行為人刑罰之法律效果，自屬
    法律變更。經查：本件被告先後多次妨害自由，主觀上係基
    於妨害自由之同一犯意，客觀上逐次實施數次行為而具連續
    性，進而侵害同性質之法益，惟因其各次行為依一般社會健
    全觀念，在時間差距上，可以分開，在刑法評價上，各具獨
    立性，每次行為皆可獨立成罪，是依修正前刑法第56條之規
    定，本得適用連續犯規定而論以一罪，並得加重其刑至2 分
    之1 ，惟因修正後刑法刪除前開連續犯規定，以致被告前揭
    2 次妨害自由行為須依法分別論以數罪而併罰之，依新法第
    2 條第1 項規定比較新、舊法之結果，仍以行為時、即修正
    前刑法第56條之規定較有利於被告。
  3.再就被告行為後，修正後之刑法刪除第55條關於牽連犯之規
    定，被告所犯上開各罪間，具有方法、目的之牽連犯關係，
    依修正前即行為時之規定，應從一重之罪處斷；依修正後之
    刑法既已刪除牽連犯之規定，則所犯行使妨害自由、恐嚇罪
    間，應依數罪併罰之規定分論併罰。比較新舊法之規定，修
    正後之規定並非較有利於被告。
  4.修正前刑法第28條規定：「二人以上共同實施犯罪之行為者
    ，皆為正犯。」修正後刑法第28條規定：「二人以上共同實
    行犯罪之行為者，皆為正犯。」，本案因被告丙○○為實行
    共犯，對被告而言，共犯規定並無修正，自無比較問題，應
    逕適用修正後共犯之規定。
  5.按被告犯罪後法律有變更，而比較行為時及裁判時之法律時
    ，應就與罪刑有關之共犯、未遂犯、結合犯以及累犯加重、
    自首減輕、暨其他法定加減原因與加減例等一切情形，比較
    其全部之結果，而為整體之適用，不能割裂而分別適用新舊
    法有利之條文，最高法院95年度台上字第3735號判決意旨可
    資參照。本件經依前述關於罰金刑最低度、連續犯及牽連犯
    等規定合併比較之結果，爰認修正後刑法之罰金刑最低度、
    連續犯及牽連犯等相關規定對於被告均非有利，故應依行為
    時之修正前刑法作為本件論罪科刑之依據。
三、核被告丙○○所為，係犯刑法第302 條第1 項剝奪行動自由
    罪、第305 條之恐嚇罪。被告丙○○與同案被告孫國凱、張
    原綸、許龍盛、王慶銀就上開剝奪行動自由罪，有犯意聯絡
    ，行為分擔，為共同正犯。被告丙○○與同案被告孫國凱等
    3 人就上開恐嚇犯行，有犯意聯絡，行為分擔，為共同正犯
    （按共同正犯之應對全部事實負其責任者，以其有犯意聯絡
    之範圍內，始稱相當，且其具有共同犯罪之意思聯絡之事實
    ，亦應依積極證據認定之。王慶銀原係以強逼被害人甲○○
    到鐵皮屋內洽談詐賭賠償事宜等情，惟丙○○等4 人恐嚇李
    吳麗觀之際，王慶銀並未在場，業據證人甲○○證述明確，
    而李吳麗觀係屬參與賭局以外之第三人，其他共犯對之加以
    恐嚇，是否係在被告丙○○等4 人與王慶銀之犯意聯絡內，
    是否在王慶銀所得預見之範圍內，尚非全然無疑。雖然共犯
    對於犯罪之細節並不需要全程參與始能論以共犯，然本案中
    並無證據證明被告丙○○等4 人恐嚇李吳麗觀之前曾有與王
    慶銀聯繫共謀或得其指示而為之，且亦無證據證明恐嚇李吳
    麗觀之事是在王慶銀與被告丙○○等4 人之犯意聯絡範圍之
    內，及必須恐嚇李吳麗觀始能達成被告之犯罪目的，尚難認
    被告丙○○等4 人此部分行為與王慶銀有犯意聯絡及行為分
    擔）。又被告丙○○等4 人妨害甲○○、乙○○行動自由期
    間，雖有強迫甲○○、乙○○簽發本票互為背書保證，以及
    強令乙○○至銀行提款以解決被告主觀上所認為甲○○因詐
    賭所生之債務，惟刑法第302 條第1 項及第304 條第1 項之
    罪，所保護之法益均為被害人之自由，而私行拘禁，不外以
    強暴、脅迫為手段，罪質本屬相同。又第302 條第1 項之法
    定刑，既較第304 條第1 項為重，則以私行拘禁之方法妨害
    人自由，縱其目的在使人行無義務之事，或妨害人行使權利
    ，仍應逕依第302 條第1 項論罪，並無適用第304 條第1 項
    之餘地（最高法院29年度上字第3757號判例及72年度臺上字
    第5618 號 判決意旨參照）。
四、本件被告丙○○等與共犯王慶銀利用被害人在被剝奪行動自
    由中之行為繼續下，強制乙○○前往銀行提款，及強制甲○○、乙○○簽發本票並互為背書保證，其強暴脅迫之方法使
    人行無義務之事之低度行為，應已為剝奪人行動自由之高度
    行為所吸收，應不再論以刑法第304 條第1 項之強制罪。被
    告丙○○等4 人先後剝奪甲○○及乙○○行動自由之行為，
    時間緊接，手法相同，觸犯構成要件相同之罪名，顯係基於
    概括犯意而為之，屬連續犯，應論以一罪，並加重其刑。又
    被告丙○○等4 人所犯剝奪行動自由罪及恐嚇罪間，有方法
    、目的之牽連關係，應一重論以剝奪行動自由罪。公訴意旨
    雖認被告丙○○等人所為強押告訴人，致使其等不能抗拒而
    交付財物之部分行為係犯刑法第330 條第1 項加重強盜罪罪
    嫌，然查，被告丙○○等4 人強押挾持甲○○上車並帶往鐵
    皮屋之目的，僅在以控制甲○○之行動自由之方法，逼使甲○○返還先前詐賭所贏之賭款（指王慶銀主觀上所認為甲○○詐賭贏得之賭款），並非如公訴人所指被告丙○○等4 人
    係為自己或第三人不法之所有而為強盜犯行，被告丙○○等
    4 人上開所為係犯刑法第302 條第1 項之妨害自由罪，公訴
    人起訴法條容有未恰，惟起訴之基本事實相同，爰依法變更
    起訴法條。
四、原審予以論罪科刑，固非無見；然查：被告丙○○所犯係刑
    法第302 條第1 項之剝奪行動自由罪及刑法第305 條之恐嚇
    罪，二罪有方法結果之牽連關係，應依刑法第55條規定從一
    重論以剝奪行動自由罪，業如前述，而按「裁判上一罪，如
    其中一部分為本條例第3 條所定不予減刑之罪，則其據以處
    罰之他罪雖非同例所舉之罪名，亦應不予減刑」，法院辦理
    96年減刑案件應行注意事項」第10點定有明文。經查刑法第
    305 條之恐嚇罪如科處逾有期徒刑1 年6 月，依中華民國96
    年罪犯減刑條第3 條第1 項、第15款之規定，應不予減刑，
    本案被告等所犯之刑法第302 條第1 項剝奪行動自由罪，雖
    無上開不予減刑之限制，但因原審科處被告有期徒刑1 年8
    月，已逾有期徒刑1 年6 月，揆諸上開注意事項，自亦在不
    予減刑之列，乃原判決竟均予以減刑，亦有違誤。被告原本
    上訴意旨否認犯罪，雖無理由，惟原判決既有上開可議之處
    ，即屬無可維持，應由本院將原判決有關被告丙○○部分撤
    銷改判。
五、審酌被告丙○○不思以合法手段解決賭博糾紛，其犯罪之動
    機係為取回被詐賭輸去之款項，然用強暴、脅迫手段攻擊被
    害人成傷，及以不法方法剝奪被害人行動自由時間之久暫，
    所生危害程度，且被告丙○○與其他孫國凱等3 人係實際執
    行剝奪他人行動自由之行為，犯罪情節嚴重，並於犯後於本
    院此次審理時已坦承犯行，並念及其犯罪後已與被害人甲○○、乙○○達成和解，被害人並具狀表示不願追究，有和解
    書及撤回告訴狀各1 份在卷可憑（見原審卷第65頁至第66頁
    ），並參考本案之主犯王慶銀被判處有期徒刑1 年8 月等一
    切情狀，乃量處被告丙○○有期徒刑壹年貳月。又被告丙○○犯罪時間係在96年4 月24日以前，既經本院判處未逾有期
    徒刑1 年6 月，即符合中華民國96年罪犯減刑條例第2 條第
    1 項第3 款減刑之規定，應均予以減刑二分之一，即其減為
    有期徒刑柒月。又其前未曾受有期徒刑之宣告（按被告丙○○雖曾因違反動產擔保交易案件，經原審法院以96年度簡字
    第375 號判處有期徒刑4 月，嗣經上訴，由原審法院以96年
    度簡上字第225 號撤銷，改判為免訴），有臺灣高等法院被
    告全案紀錄表附卷可考，其經此長時間偵審程序之教訓後，
    當知警惕而無再犯之虞，且被害人甲○○、乙○○亦皆具狀
    表示願原諒被告，不願見被告入監服刑，有其等提出之陳述
    意見狀在卷足稽（見本院上訴第1803號卷第131 、14 4頁)
    。本院認所宣告之刑以暫不執行為適當，爰均併予諭知緩刑
    年，以啟自新（犯罪在新法施行前，新法施行後，緩刑之
    宣告，應適用新法即修正後刑法第74條之規定，有最高法院
    95年第8 次刑事庭會議可資參照）。
六、同案被告孫國凱，經本院判處有期徒刑1 年4 月，減為有期
    徒刑8 月，雖經上訴最高法院，惟經最高法院判決上訴駁回
    確定案；另同案被告張原綸( 原名張健志) 、許龍盛，則經
    本院各判處有期徒刑1 月2 月，各減為有期徒刑7 月，均緩
    刑3 年確定在案，均不另論列，併此敘明。
七、不另為不受理諭知之部分：
  (一)公訴意旨略以：被告丙○○押走甲○○後，即由被告丙○○
    、同案被告孫國凱及張健志等人，分持鐵管、塑膠管等物，
    出手毆打甲○○，致甲○○共受有左側尺股骨折、左膝撕裂
    傷、左上肢及背部多處挫傷瘀青、頭部外傷、右腕挫傷等傷
    害，因認被告丙○○涉有刑法第277 條第1 項之傷害罪等語
    。
  (二)按傷害罪，依刑法第287 條前段之規定，須告訴乃論；告訴
    乃論之罪，告訴人於第一審辯論終結前，得撤回其告訴；告
    訴經撤回者，法院應諭知不受理之判決，刑事訴訟法第238
    條第1 項、第303 條第3 款分別定有明文。經查，本案告訴
    人甲○○業已撤回本件傷害告訴，有撤回告訴狀1 紙在卷可
    稽（見原審卷第65頁），依前開說明，此部分本應為不受理
    之諭知，惟因公訴人認此部分與前開論罪科刑部分有牽連犯
    之裁判上一罪關係，爰不另為不受理之諭知。
據上論斷，應依刑事訴訟法第369 條第1 項前段、第364 條、第
299 條第1 項前段、第300 條，刑法第2 條第1 項前段、第74條
第1 項第1 款、修正前刑法第28條、第302 條第1 項、第305 條
、第56條、第55條、刑法施行法第1 條之1 ，中華民國96年罪犯
減刑條例第2 條第1 項第3 款、第7 款，判決如主文。
本案經檢察官姜麗儒到庭執行職務。
中    華    民    國    99    年    7     月    21    日
                 刑事第九庭     審判長法  官  莊秋桃
                                      法  官  范惠瑩
                                      法  官  田平安
以上正本與原本無異。
如不服本判決，應於判決送達後10日內向本院提出上訴狀，其未
敘述理由者，並應於提出上訴狀後10日內向本院補提上訴理由狀
（應附繕本）。
中    華    民    國    99    年    7     月    21    日
                                  書  記  官  馬蕙梅
附錄本件判決論罪科刑法條：
中華民國刑法第302條第1項
（剝奪他人行動自由罪）
私行拘禁或以其他非法方法，剝奪人之行動自由者，處5 年以下
有期徒刑、拘役或3 百元以下罰金。
中華民國刑法第305條
（恐嚇危害安全罪）
以加害生命、身體、自由、名譽、財產之事，恐嚇他人致生危害
於安全者，處2 年以下有期徒刑、拘役或3 百元以下罰金。

司法院資訊處製作；財團法人民間司法改革基金會備份。
